【裁判字號】    89,易,188
【裁判日期】    900329
【裁判案由】    竊盜等
【裁判全文】
臺灣花蓮地方法院刑事判決                          八十九年度易字第一八八號
    公  訴  人  臺灣花蓮地方法院檢察署檢察官
    被      告  丙○○
    選任辯護人  吳明益
                李文平
右列被告因竊盜等案件，經檢察官提起公訴（八十九年度偵字第二一號、第一一二號
、第二八三號），本院判決如左：
    主  文
劉建華無罪。
    理  由
一、公訴意旨略以：被告丙○○於民國八十七年六月間，向乙○○分租花蓮縣玉里鎮
    三軒三十一之一號豬舍第三棟後段，作為經營屠鴨場之用，約定租期一年，因劉
    某未繳租金及電費，於八十八年六月間某日，業經許某停止供電。劉某竟意圖為
    自己不法之所有，於民國八十八年十二月十四日凌晨三時許，至上址，先將纏繞
    於配電箱把手處之電線剪斷，並將配電箱外盒拆下，復利用不知情之接電工人林
    景彬，竊取電力，供其使用。嗣於同日八時許，劉某另基於恐嚇之犯意，在上址
    ，以「你再將電源拔除，我就要你好看」等語，出言恐嚇乙○○，致其心生畏懼
    。因認被告涉犯刑法第三百零五條、第三百二十一條第一項第一款、第三百二十
    三條、第三百五十四條罪嫌等語。
二、按犯罪事實應依證據認定之，無證據不得推定其犯罪事實，刑事訴訟法第一百五
    十四條定有明文；次按認定犯罪事實，須依證據，而所謂證據，係指合法之積極
    證據就犯罪事實能為具體之證明者而言；又認定不利於被告之事實，須依積極證
    據，苟積極證據不足為不利於被告事實之認定時，即應為有利於被告之認定，更
    不必有何有利之證據，最高法院三十年上字第八一六號著有判例。再所謂「積極
    證據足以為不利被告事實之認定」，係指據為訴訟上證明之全盤證據資料，在客
    觀上已達於通常一般之人均不致於有所懷疑，而得確信被告確曾犯罪之程度，若
    未達到此一程度，而有合理懷疑之存在時，即無從為有罪之確信，此觀同院七十
    六年度台上字第四八九六號判例意旨自明。
三、本件公訴人認被告劉建華涉有竊盜等罪嫌，無非以告訴人乙○○、甲○○到庭指
    陳甚詳，並經證人林景彬、吳順洋證述在卷，復有照片、存證信函、現場圖、民
    事起訴狀等物為其論罪之依據。
四、訊據被告丙○○堅決否認有何竊盜、毀損、恐嚇等犯行，並辯稱：１、本件純為
    告訴人認被告支付電費不足，惟被告認所支付予告訴人之電費已逾付所應繳納之
    電費，因而產生民事糾葛，因告訴人以被告欠租欠繳電費，遽行將電路拉斷，並
    將電箱以鐵線纏繞阻止被告用電，但被告為免冷凍鴨肉因斷電而腐敗不得不出於
    避難之意，緊急恢復供電以保全財產法益之避難行為，且被告恢復供電後，在客
    觀上係耗用屬於被告分裝之電錶，故所為並無任何侵入住宅以竊電之行為。２、
    被告並未對告訴人有何恐嚇行為，且當時公訴人所舉之證人即告訴人乙○○之妻
    甲○○亦未在現場，因而並未有何證人可證明，被告有對告訴人語出恐嚇，自不
    能單憑告訴人之指訴即認被告有恐嚇行為等語。經查：
（一）竊盜罪部分：
    １、按刑法上之竊盜罪，須意圖為自己或第三人不法之所有，而取他人所有物，
        為其成立要件，若行為人無不法所有之意圖，即欠缺意思要件，縱其結果不
        免有民事上之侵權責任，要難認為構成刑法上之竊盜罪。再按因避免自己或
        他人生命、身體、自由、財產之緊急危難而出於不得已之行為，不罰，刑法
        第二十四條第一項前段亦定有明文。
    ２、本件所謂「竊電」之事實，經本院對告訴人夫妻即乙○○、甲○○，與被告
        丙○○，三人當庭逐一訊問對質後，確認本案竊盜及毀損行為之過程為：丙○○是八十七年六月起，向乙○○分租豬舍作為屠鴨場之用，雙方沒有簽訂
        契約書，本來口頭約定是兩年半，因該處豬舍總電源所在之配電箱，原本即
        裝設在乙○○之豬舍內，因而在丙○○所租用之屠鴨場內，另裝置一分電錶
        ，與豬舍內之配電箱內總電源連接，以計算丙○○屠鴨場之用電量。後於租
        賃期間，乙○○以丙○○曾提到一年到了就打算搬走，故乙○○主觀上認為
        雙方之租賃期限，應以一年一期計算，其後乙○○認丙○○所支付之電費不
        足，而丙○○認已支付足之電費，雙方因電費起爭執，導致乙○○於八十
        八年六月，租期一年後，即以雙方租期屆滿，除要求丙○○搬遷外，並對丙○○之屠鴨場，採取斷電措施，前後共斷電過三次，第一次為八十八年九月
        間、後雙方經過談判，乙○○又允許丙○○繼續用電，惟爭執未獲解決，致
        乙○○於十月二十七日（實際收案日期為二十八日）向本院玉里簡易庭提起
        遷讓房屋及給付電費之民事訴訟，並於十二月六日在本院玉里簡易庭民事庭
        開庭時，當庭對丙○○表示不願繼續對其屠鴨場供電，因而乙○○於十三日
        白日，於丙○○不在屠鴨場之情形下，找來工人吳順洋將豬舍之配電箱中，
        總電源與屠鴨場用分電錶之連接電線拆除，使尚在營運中之屠鴨場失去電力
        供應，並將電箱之外盒，以鐵線纏繞，嗣丙○○於深夜即十四日凌晨回到屠
        鴨場後，發現缺電，即自行找來水電工人林景彬，進入乙○○之豬舍內，剪
        斷纏繞配電箱外盒之鐵絲，打開配電箱，重將分電錶之電線接連到總電源上
        ，而使屠鴨場恢復供電等情，均經本院於審理時詳實記載，有筆錄可查。
    ３、據上述事情發生之經過可知，告訴人乙○○以雙方已無租賃關係，及被告積
        欠電費為由，而於八十八年十月二十八日向本院玉里簡易庭提起民事訴訟，
        依原告乙○○起訴之內容觀之，確包括確認兩造間之租賃關係是否存在，以
        及請求給付電費新台幣二十萬五千六百五十元等聲明及主張在內，及告訴人
        所自承於八十八年十二月六日民事事件開庭時，曾當面告知被告，不打算繼
        續讓其使用電力等情，除經告訴人自承外，並經本院調閱本院玉里簡易庭八
        十八年玉簡字第三七號原告乙○○請求被告丙○○遷讓房屋等民事訴訟卷宗
        在卷可查。因而已可確認，告訴人在八十八年十二月十三日，自行對被告營
        運中之屠鴨場，片面採取斷電之措施之時，該民事訴訟猶在爭訟中，尚未判
        決，被告丙○○並未喪失其合法使用租賃物之屠鴨場，及合法用電之權利，
        ，自屬有權使用電力，以維持其經營之屠鴨場之營運，基此，被告丙○○於
        八十八年十二月十四日凌晨返回屠鴨場之時，究逢告訴人片面對之斷絕電源
        ，為使營運中之屠鴨場恢復供電，而自行將分電錶與總電源之電路連接使用
        ，已難認其主觀上具有意圖不法所有之竊電犯意。
    ４、次查被告所經營之屠鴨場，遭告訴人於白天，自行斷絕電源時，該屠鴨場並
        非停業，尚在營運狀態，除據被告陳明外，亦為告訴人夫妻二人，於審理庭
        時當庭承認，已如前述，既然屠鴨場尚在營運中，必然有一定數量之鴨體在
        冰存中，或急需冰存，乃屬必然之事理，因而被告於深夜返回後，發現斷電
        ，情急之下，因而找來水電工人，自行將分電錶之電源從新連接於總電源上
        ，恢復電力之所為，已堪認係為保全財產之行為，且被告當時是具有合法使
        用租賃物及用電權，已如前述，應認其對造成斷電之緊急危難之原因，並無
        過失，是其所為，己符合緊急避難行為之要件。是被告所稱，將電源連線使
        用，係為避免冰存之鴨肉腐敗，而不得已之自力救濟行為之辯詞，自屬信而
        有徵。況被告果有竊電之不法意圖，何不私自接電，卻找來水電工人林景彬
        代為接電，以自暴其竊電行為之理。因而自不能僅以被告為恢復，遭告訴人
        片面拆除之電源，而自行將分電錶從新接電，即認其具有不法所有之竊取電
        氣犯意。
    ５、再者，被告所經營之屠鴨場電源，係另設一分電錶，並以電線與配電箱內之
        總電源連接，以計算屠鴨場之用電量，此為告訴人夫妻及被告所是認在卷者
        ，已如前述，準此，既有分電表計算屠鴨場之用電量，縱屠鴨場之電源，經
        告訴人告知被告不繼續供電後，自行拆除後，被告事後將分電錶之電源重新
        連接之時，並未徵得告訴人之同意，亦因屠鴨場之用電量已有分電錶可控制
        計算，所有屠鴨場使用之電氣，均需由被告負擔，亦不可能使被告得到任何
        不法利益可能性。縱如告訴人之配偶甲○○所指訴，被告屠鴨場所裝置之分
        電錶計算器，跑得較慢，用電量之計算並不準確，懷疑係被告動手腳等情，
        縱為真實，亦屬被告是否有詐騙行為之問題，亦與竊盜罪之構成無。
    ６、綜上所述，被告因告訴人屠鴨場分電錶所使用之電錶線路拆除後，自行將電
        錶線路之恢復連接使用，主觀上已欠缺竊盜之犯意，再被告自行恢復屠鴨場
        之電力，係為避免冰存之鴨體腐敗，而採取之緊急避難行為，且被告恢復接
        電使用之用電量，亦可透過分電錶顯示其用電量，並無從獲得不法之利益等
        情，均應認被告所為並不構成竊盜罪。
（二）侵入住宅罪部分：
    １、被告所為與竊盜罪之構成要件不合，已如前述，惟告訴人於警局已就侵入住
        宅行為提出告訴，因而被告所為究否構成該條之罪，即應審理，敘明如後。
    ２、按刑法第三百零六條之侵害居住自由罪，其構成要件，須以無故侵入，而所
        謂「無故」係指無正當理由，或無正當原因而言，因而是否無故，應兼就法
        律、習慣、道德及公序良俗判斷之。再者因避免自己財產之緊急危難，而出
        於不得已之行為者，係屬不罰行為。
    ３、如前所述，告訴人於同年十月二十八日對被告提起遷讓房屋及給付電費之民
        事訴訟後，卻未待判決結果，逕自於該民事爭訟進行中，突於同年十二月十
        三日白日，於被告不在屠鴨場之情況下，對當時仍在營運中之屠鴨場為斷電
        行為，使被告屠鴨場中所冰存之鴨體，面臨腐敗之危險，被告為保全其財產
        ，自行進入告訴人之豬舍內，接連電線以恢復電力之所為，除在當時，應認
        被告因民事訴訟尚未受敗訴判決，仍有使用承租物，及電力之合法權利外，
        就事實之結果觀之，被告亦確有合法使用電力之權利，因為雙方爭訟中之租
        賃關係，最後經本院玉里簡易庭判決原告即本案之告訴人乙○○敗訴，認丙○○對乙○○之屠鴨場之租賃關係存在，亦有本院八十八年玉簡字第三七號
        民事決書附卷可稽。益可證明，被告對屠鴨場於八十八年十二月十三日遭告
        訴人，自行斷絕電力，導致冰存鴨體面臨腐敗之災難原因，並無過失。對災
        難原因既無過失，又遭逢財產上緊急災難，則被告在當時進入告訴人之豬舍
        ，恢復電力之行為，要屬刑法上之緊急避難行為，符合法律之規定，並非「
        無故」侵入他人建築物，已與刑法侵入住宅罪之構成要件不合。
（三）毀損罪部分：
    １、起訴事實，認被告進入豬舍後，將纏繞在配電箱上之鐵絲一條，利用不知情
        之水電工人，將鐵線剪斷後，卸下配電箱之外盒，而聯接電線，恢復電力之
        過程中，剪斷鐵線一條，及拆下配電箱外盒之行為，另構成刑法第三百五十
        四條之毀損罪云云。
    ２、按刑法上之毀損器物罪必有毀損之故意外，並因而發生所毀損之物之全部或
        一部全部喪失效用而言；又倘物之毀損，係因他人之過失，而行為人為合法
        之目的，不得不將部份物體拆除，或部分破壞，用以之為保全自己權利之必
        要手段，而拆除或破壞之結果，亦未造成該物之功能效用有所喪失，均無由
        構成毀損器物罪。
    ３、查，被告於上述接電使用之過程中，雖有將配電箱外盒拆卸，以打開配電箱
        ，用以接電，惟並未使該電箱之外盒損壞，已經告訴人在本院審理時，供述
        甚明，此部分自不構成毀損。再者，被告剪斷鐵線係為聯接電力使用，以保
        全冰存鴨體不致於腐敗之不得於手段，被告所為已屬不得已之緊急避難行為
        ，已經敘明，難認其具有何毀損之故意。而剪斷纏繞配電箱外盒之鐵線，係
        為打開配電箱之必要手段，況鐵線剪斷後，依鐵線之物理性質，依然可再作
        為纏繞配電箱外盒之用，並未使其功能或效用有所喪失，亦不構成毀損罪。
（四）恐嚇罪部分：
    １、公訴人另以被告因屠鴨場之分電錶之電力供應線，於上述時日遭告訴人拆除
        後，於翌（十四）日上午八時許，找告訴人理論時，對之口出：「你再將電
        源拔除，我就要你好看」等語，致告訴人聞言後，心生畏懼，係以告訴人乙○○之指訴及告訴人之妻甲○○之證詞為恐嚇行為之論罪依據云云。
    ２、按認定不利於被告之事實，須依積極證據，苟積極證據不足為不利於被告事
        實之認定時，即應為有利於被告之認定，更不必有何有利之證據。又按告訴
        人本以使被告受處罰為目的，其所攻擊之詞，原非完全無庛，故其陳述是否
        可信，非別有其他積極證據，殊不足以據為判決之唯一基礎。訊之被告堅決
        否認有何於上開時地出言恐嚇被告之行為外。經質之告訴人乙○○、甲○○
        夫妻二人，故一致指陳，被告有對告訴人乙○○出言恐嚇之行為，惟亦均自
        認上開被告因斷電一事，找告訴人乙○○理論之當時，僅被告及告訴人乙○○二人在場，並無他人在現場耳聞二人談話之內容，因而並無其他證據證明
        被告確有恐嚇行為等語，業經告訴人夫妻於本院審理時，供陳明確，均有審
        理筆錄在卷可按，告訴人之妻既未耳聞，則其證詞，即不足於作為不利於被
        告之證據。因而，在被告既否認有對告訴人有出言恐嚇之情形下，又無其他
        不利於被告之積極證據可資審認，自難僅以告訴人之指訴，即遽認被告有
      對告訴人為恐嚇行為，此部分犯罪之事實，亦不成立。
五、綜上所述，公訴人起訴被告涉犯竊盜、毀損、侵入住宅、恐嚇等罪，均不成立，
    此外，經本院依職權調查結果，復查無其他證據，足證被告有何公訴人所指之犯
    行，不能證明被告犯罪，揆諸首揭說明，自應依法諭知其無罪之判決。
據上論斷，應依刑事訴訟法第三百零一條第一項判決如主文。
本案經檢察官李子春到庭執行職務。
中      華      民      國      九十    年      三      月    二十九    日
                                臺灣花蓮地方法院刑事庭
                                    法  官  吳  順  龍
右正本證明與原本無異。
如對本判決不服，應於送達後十日內，向本院提出上訴狀。（應抄附繕本）告訴人或
被害人如對於本判決不服者，應具備理由請求檢察官上訴，其上訴期間之計算係以檢
察官收受判決正本之日期為準。
                                    法院書記官
中      華      民      國      九十    年      四      月      三      日


司法院資訊處製作；財團法人民間司法改革基金會備份。
